臺灣臺中地方法院刑事裁定
111年度聲字第873號
聲明異議人  劉昱麟
即  受刑人          

上列聲明異議人即受刑人因侵占等案件，對於臺灣臺中地方檢察
署檢察官執行之指揮（民國110年2月10日111年度執更字第615號
執行命令）聲明異議，本院裁定如下：
    主    文
臺灣臺中地方檢察署檢察官否准劉昱麟聲請分期繳納罰金之執行
指揮處分（民國110年2月10日111年度執更字第615號執行命令）
，應予撤銷。
    理    由
一、聲明異議意旨略以：受刑人因侵占等案件經本院以111年度
    聲字第3861號裁定應執行有期徒刑1年2月，如易科罰金，以
    新臺幣1,000元折算壹日，受刑人已執行有期徒刑6月部分，
    係以易科罰金方式執行完畢，今就有期徒刑8月部分，因併
    同沒收部分，是執行命令係載「應繳納426,000元」，受刑
    人聲請就有期徒刑8月部分予以繳納罰金或分期繳納罰金遭
    拒絕，依現有經濟狀況實無力一次支付高達24萬元易科罰金
    ，是聲請准予分期繳納，然檢察官否准且命須一次繳納完成
    ，爰依法聲明異議等語。
二、按受刑人或其法定代理人或配偶以檢察官執行之指揮為不當
    者，得向諭知該裁判之法院聲明異議，刑事訴訟法第484條
    定有明文。是對於刑之執行得聲明異議之事由，僅限於「檢
    察官執行之指揮為不當」者，而此所稱「檢察官執行之指揮
    不當」，應指檢察官有積極執行指揮之違法及其執行方法有
    不當等情形而言。又犯最重本刑為5年以下有期徒刑以下之
    刑之罪，而受6月以下有期徒刑或拘役之宣告者，得以新臺
    幣（下同）1千元、2千元或3千元折算1日，易科罰金。但易
    科罰金，難收矯正之效或難以維持法秩序者，不在此限。依
    前項規定得易科罰金而未聲請易科罰金者，得以提供社會勞
    動6小時折算1日，易服社會勞動。受6月以下有期徒刑或拘
    役之宣告，不符第1項易科罰金之規定者，得依前項折算規
    定，易服社會勞動。前2項之規定，因身心健康之關係，執
    行顯有困難者，或易服社會勞動，難收矯正之效或難以維持
    法秩序者，不適用之，刑法第41條第1項至第4項定有明文。
    再受刑人無力完納罰金者，得於裁判確定後2個月內，向檢
    察官聲請分期繳納；檢察官應依受刑人聲請分期繳納之期數
    ，准許其就罰金總額平均分期繳納，其期限最多不得超過8
    期。但時效即將完成者，僅得於時效完成前之期限內，准許
    其分期繳納。此有法務部訂定之「高等法院以下各級法院檢
    察署辦理受刑人分期繳納罰金要點」第1點、第2點定有明文
    供檢察官遵循。另有下列情形之一者，應認有「確因不執行
    所宣告之刑，難收矯正之效或難以維持法秩序」之事由：1.
    三犯以上且每故意犯罪而受有期徒刑宣告之累犯。2.前因故
    意犯罪而受逾6月有期徒刑之宣告，執行完畢或赦免後，5年
    以內故意再犯本案而受有期徒刑之宣告者。3.前因故意犯罪
    於假釋中，故意再犯本案而受有期徒刑之宣告者。4.三犯以
    上施用毒品者。5.數罪併罰，有4罪以上因故意犯罪而受有
    期徒刑之宣告者」，檢察機關辦理易服社會勞動作業要點第
    5點第8項亦有明定。至是否有上開法條所稱「難收矯正之效
    或難以維持法秩序」之情形，則係由執行檢察官於具體個案
    ，審酌犯罪特性、情狀及受刑人個人因素等事項而為合於立
    法意旨之裁量，檢察官此項裁量權之行使，倘無違法、不當
    或逾越法律授權等濫用權力之情形，自不得任意指摘其執行
    指揮有何違法、不當(最高法院99年度台抗字第899號、106
    年度台抗字第61號裁定意旨參照)。易言之，檢察官於執行
    裁判時，有視個案具體情形予以裁量之權能，僅於發生裁量
    瑕疵、裁量逾越權限範圍之情況時，法院始有介入審查之必
    要。 　　
三、次按所謂「檢察官執行之指揮不當」，係指就刑之執行或其
    方法違背法令，或雖非違法而因處置失當，致受刑人蒙受重
    大不利益者而言。至是否屬檢察官執行之指揮，得為聲明異
    議之標的，應就檢察官行為之實質內容審認之。查本件受刑
    人係對臺灣臺中地方檢察署（下稱臺中地檢署）111年執更
    字第615號執行命令聲明異議，而上開執行命令已於備註欄
    明揭「如欲聲請易科罰金，當日應繳納新臺幣426,000元及
    自小貨車乙台」，即就易科罰金426,000元部分係命一次繳
    納完成，即不准受刑人聲請分期繳納之意思表示，並經受刑
    人聲請分期繳納罰金為該署拒絕，應認檢察官實質上已為否
    定該受刑人得受分期繳納易科罰金之指揮命令，上開記載，
    自得為聲明異議之標的，不受檢察官未製作執行指揮書之影
    響，合先敘明。
四、再按罰金無力完納者，其刑罰之執行方式，依刑法第42條第
    1項、第3項之規定，採以1元、2千元或3千元折算1日之標準
    易服勞役。而罰金易服勞役，乃變更執行原罰金刑之處分為
    具拘束人身自由內容之易服勞役，屬不利於受刑人之易刑處
    分，尤其諭知易服勞役之日數，與原定有期徒刑之時間相同
    ，自屬惡化受刑人之地位，且違反受刑人對於先前確定裁判
    宣告罰金刑之信賴利益保護，並使無資力完納罰金者，必須
    服較長期間之勞役刑，無異懲罰經濟上弱勢之受刑人，使其
    處於更不利之地位，自有違公平正義及罪刑相當之原則（最
    高法院109年度台抗字第58號裁定意旨參照）。查罰金應於
    裁判確定後二個月內完納，期滿而不完納者，強制執行，其
    無力完納者，易服勞役，但依其經濟或信用狀況，不能於二
    個月內完納者，得許期滿後一年內分期繳納；遲延一期不繳
    或未繳足者，其餘未完納之罰金，強制執行或易服勞役；依
    前項規定應強制執行者，如已查明確無財產可供執行時，得
    逕予易服勞役，刑法第42條第1、2項分別定有明文。針對罰
    金之科罰，先係有須於裁判確定後2個月內完納之時程規定
    ，而在期滿未完納者，須先經強制執行程序，仍無力繳納者
    始改為易服勞役，且如依其經濟或信用狀況，不能於二個月
    內完納者，得許期滿後一年內分期繳納，刑法法條既作如此
    規定，顯然係考量罰金刑本即屬財產刑之形態，此不同於拘
    役或有期徒刑原即屬自由刑，因准為易科罰金是將自由刑改
    以財產刑之形式執行。對於拘役、有期徒刑改以易科罰金方
    式執行，與罰金之財產刑變更為易服勞役之自由刑方式執行
    ，對於執行刑形態變更之程序各有不同之規定，亦即拘役、
    有期徒刑之得易科罰金，除判決主文中加以宣示外，檢察官
    於受刑人執行時，即得審酌各項因素為准為易科罰金或否准
    易科罰金之處分，而就罰金聲請分期繳納，法務部訂頒有「
    高等法院以下各級法院檢察署辦理受刑人分期繳納罰金要點
    」，其中即明定聲請分期繳納罰金之各項程序與檢察官須審
    查之事項。
五、經查，本件受刑人因侵占、詐欺等案件分經臺灣南投地方法
    院及本院判決確定，再經本院以110年度聲字第3861號定應
    執行有期徒刑1年2月，如易科罰金，以新臺幣1,000元折算1
    日，臺中地檢署檢察官以111年2月10日111年執更字第615號
    執行命令，命受刑人「應執行刑期1年2月如准易科罰金以新
    台幣1000元折算一日」，並於備註欄中註記「如欲聲請易科
    罰金，當日應繳納新臺幣426,000元及自小貨車乙台。如欲
    聲請易服社會勞動，應攜帶有無罹患肺結核之相關醫師證明
    文件至本署供審核。是否准予易科罰金或易服社會勞動，由
    執行檢察官審核決定」，而受刑人稱向該署聲明分期繳納罰
    金為該署拒絕等情，有臺灣高等法院被告前案紀錄表、本院
    110年度聲字第3861號裁定、臺灣臺中地方檢察署111年執更
    字第615號侵占案執行命令、刑事聲明異議狀等在卷可稽，
    另經本院調閱上開110年度執沒字第4892號、110年度執字第
    11961號、111年度執更字第615號等卷核閱無訛，首堪認定
    。按若因家庭經濟狀況，無力一次完納罰金總額時，本即可
    於執行時依刑法第42條第1 項但書規定向檢察官聲請分期繳
    納罰金，或依刑法第42條之1 規定向檢察官聲請易服社會勞
    動，而就受刑人聲請分期繳納罰金，法務部亦訂有「高等法
    院以下各級法院檢察署辦理受刑人分期繳納罰金要點」可資
    參考遵循。然本件並未見檢察官參酌刑法第42條第1項、第2
    項及上開分期繳納罰金要點第1點受刑人無力完納罰金者，
    得於裁判確定後兩個月內，向檢察官聲請分期繳納；第2點
    檢察官應依受刑人聲請分期繳納之期數，准許其就罰金總額
    平均分期繳納，其期限最多不得超過八期。但時效即將完成
    者，僅得於時效完成前之期限內，准許其分期繳納；第3點
    分期繳納罰金以一個月為一期。受刑人遲延一期不繳納者，
    檢察官得撤銷分期繳納之許可，並依法強制執行或易服勞役
    等相關規定，檢察官復未提出其他具體理由，所為不准分期
    繳納罰金之執行命令容有瑕疵，難認適法。受刑人指摘原處
    分不當，請求予以撤銷，為有理由，自應由本院撤銷該處分
    。且因刑事執行係屬檢察官權責，爰於撤銷後，另由檢察官
    為適法之處理。
六、依刑事訴訟法第486 條，裁定如主文。
中　　華　　民　　國　　111 　年　　3 　　月　　31　　日
                  刑事第九庭    法  官  彭國能
以上正本證明與原本無異。
如不服本裁定，應於收受送達後5日內向本院提出抗告狀。（應
附繕本）
                                書記官  陳宇萱
中　　華　　民　　國　　111 　年　　4 　　月　　1 　　日